臺灣高等法院民事判決
108年度上字第713號
上  訴  人  蔣叔揚  
訴訟代理人  詹淳淇律師
被上訴人    楊珮菁  
訴訟代理人  鄭三川律師

上列當事人間請求返還款項事件，上訴人對於中華民國108年3月
29日臺灣桃園地方法院107年度訴字第1614號第一審判決提起上
訴，本院於109年5月26日言詞辯論終結，判決如下：
    主      文
上訴駁回。
第二審訴訟費用由上訴人負擔。
    事實及理由
一、上訴人主張：兩造原為情侶關係，自民國97年10月間開始，
    伊即不定期交付款項予被上訴人，委由被上訴人代為支付伊
    個人花費、約會支出，或兩造同居被上訴人桃園市住處之共
    同花費，並經被上訴人完整記錄於記事本（下稱系爭記事本
    ）。其間兩造一度於98年6月間分手，嗣於99年12月間復合
    ，伊即延續前開模式，繼續就日常生活金錢事務委任被上訴
    人處理。其後兩造於101年7月16日辦理結婚登記，同年9月2
    5日兩造之子蔣孝澤出生，伊委請被上訴人管理金錢之用途
    ，擴及生產、養育蔣孝澤之相關花費。迄至105年2月15日止
    ，伊因委任而交付如附表1所示金錢予被上訴人，結算後尚
    有餘額新臺幣（以下未標明幣別者，皆同）137萬1,112元（
    下稱系爭137萬1,112元）。又被上訴人於102年4月29日依伊
    所囑購買美金1萬元（下稱系爭美金1萬元）旅行支票，以備
    禽流感擴散時全家避居美國之需，後疫情趨緩，伊再於同年
    7月間委請被上訴人將前開美金支票轉存至被上訴人外幣帳
    戶中。伊已於105年3月16日向被上訴人為終止兩造間委任關
    係之意思表示，並催告被上訴人於3日內返還款項，該終止
    之意思及催告通知於同年月17日到達被上訴人。如認兩造間
    不存在委任關係，然兩造間亦無其餘法律關係存在，則被上
    訴人取得系爭137萬1,112元、美金1萬元即無法律上原因，
    應構成不當得利。爰依民法第541條、第179條規定，請求擇
    一判命被上訴人交付因處理委任事務所收取之系爭137萬1,1
    12元、美金1萬元或返還同額之不當得利。又伊於101年8月3
    日另貸與被上訴人95萬元（下稱系爭95萬元），供被上訴人
    清償房屋貸款，亦得依消費借貸法律關係，請求被上訴人返
    還系爭95萬元，並加計如附表「利息請求」欄所示利息。
二、被上訴人則以：兩造交往及婚姻存續期間，日常生活之開銷
    皆為伊所支付，上訴人則不定期視開支情況給予伊金額不等
    之現金，其於此期間所給付之款項，均屬贈與，兩造間並非
    委任關係，上訴人亦未曾委任伊代為管理其個人財產。系爭
    記事本僅為粗略之流水帳紀錄，其上亦有伊個人收入、支出
    之記帳紀錄，非全為上訴人所給予之金錢。又系爭美金1萬
    元旅行支票，係伊以上訴人先前所贈與之30萬元購買，其後
    並用於支付蔣孝澤之人壽保險保費；又兩造並無就系爭95萬
    元成立消費借貸合意，該95萬元房屋貸款之繳交，伊係以自
    有定存資金給付等語為辯。
三、原審為上訴人敗訴之判決，上訴人不服提起上訴，其上訴聲
    明為：㈠原判決廢棄。㈡被上訴人應給付上訴人232萬1,112元
    及美金1萬元，及如附表「利息請求」欄所示利息。㈢願供現
    金或同額之台新國際商業銀行定存單供擔保，請准宣告假執
    行。被上訴人則為答辯聲明：㈠上訴駁回。㈡如受不利之判決
    ，願供擔保請准宣告免為假執行。 
四、上訴人主張兩造原為情侶關係，曾於98年6月間分手，其後
    於99年12月間復合，並於101年7月16日辦理結婚登記，同年
    9月25日兩造之子蔣孝澤出生，系爭記事本文字為被上訴人
    所書等情，為被上訴人所不爭執（見本院卷第121至122頁）
    ，應堪信為真實。
五、本院之判斷：
  ㈠上訴人得否依委任之法律關係請求被上訴人給付系爭137萬1,
    112元、美金1萬元？
　⒈按夫妻互負扶養之義務，民法第1116條之1定有明文；又夫妻
    於日常家務，互為代理人；家庭生活費用，除法律或契約另
    有約定外，由夫妻各依其經濟能力、家事勞動或其他情事分
    擔之。於法定財產制，夫妻就婚後財產，互負報告之義務，
    亦為同法第1003條第1項、第1003條之1第1項、第1022條所
    明定。是夫妻因結婚而產生身分、財產上之緊密結合，夫妻
    於婚姻關係存續期間之支出、財產間之移動頻繁，關係錯綜
    ，或為家庭生活費之分擔，或為家事勞動之對價，或為彼此
    間扶養義務之任意履行，或係基於親情所為贈與，或同時前
    開原因之結合，可能之原因不一而足，實難錙銖計較，逐一
    釐清，是乃有夫妻財產制清算制度之設，並於法定財產制關
    係消滅時，以平均分配雙方婚後剩餘財產之差額為原則（民
    法第1030條之1參照），俾得彰顯夫妻對婚姻關係存續期間
    財產增加之貢獻相當，簡化夫妻財產之分析。循此而論，婚
    姻存續期間家庭生活事務處理及因此所生費用，於通常情形
    ，僅生夫妻間之負擔、分擔之問題，並因此發生彼此間之給
    付，尚難認夫妻間關於家庭事務之處理，另存有一方對他方
    之委任關係，因家庭生活費之負擔、分擔所為給付，係委任
    關係所收取之之金錢，並應逐一依委任人之指示支用（民法
    第535條、第541條第1項參照）。
　⒉查兩造於101年2月間起即同居於被上訴人桃園市住所（見本 
    院卷第159頁），並於同年7月16日辦理結婚登記，上訴人主
    張匯款、交付被上訴人如附表1所示款項，始於97年10月14
    日，迄至104年11月5日止，期間跨越兩造同居前、結婚後，
    然觀諸系爭記事本之記載，其主要支出無非係兩造共同生活
    費及其子蔣孝澤之相關花費，系爭記事本所記載101年6月30
    日結餘款585萬3,756元（見原審卷一第46頁），亦繼續用於
    兩造婚後之家庭生活之相關支出，迄至104年2月15日記帳最
    終日止（見原審卷一第47頁至89頁），是不論係兩造婚前上
    訴人已給付而未取回部分，或上訴人婚後再陸續給付之款項
    ，如附表1所示款項除個別指示被上訴人代為支用於上訴人
    費用部分外，於客觀上主要均係用於兩造之家庭生活費，揆
    諸前揭說明，應係上訴人就家庭生活費之負擔、分擔或其他
    原因所為給付，無從認兩造間存有家庭事務處理之委任契約
    ，以及上訴人如附表1所示給付，係被上訴人因受委任處理
    事務所收取之金錢。從而，上訴人以兩造間存有委任關係，
    依民法第541條第1項規定，請求被上訴人返還系爭137萬1,1
    12元，及系爭美金1萬元（以附表1款項購買後存入被上訴人
    外幣帳戶，見本院卷第252至253頁），均屬無據。
　⒊雖上訴人另以系爭記事本之記載，主張兩造間確有委任關係
    存在，然查夫妻共同生活中基於財務管理或其他考量而為家
    庭收、支情形記錄者並非少見，其基於上開動機而為記錄者
    ，難認記錄者與他方之間成立事務處理之委任契約關係。另
    查系爭記事本僅約莫A4紙張大小之月曆，每日可記載之空間
    相當有限，系爭記事本諸多日數全然空白，多數情形則記載
    1至3筆支出，難認係兩造家庭生活支出之全貌，究係被上訴
    人記憶所不及，抑或被上訴人有何取捨標準，在在均有未明
    ，顯難以此粗疏之筆記，認係被上訴人（受任人）向上訴人
    為委任事務之報告（民法第540條參照）。又系爭記事本記
    載簡略，縱有不定期存入款項之記載，亦未載明係何人存入
    及金錢用途等，故無從憑以認定上訴人具體約明委由被上訴
    人處理之事務為何。上訴人自認除附表1所示款項外未負擔
    其他婚後生活費用（見本院卷第192頁），被上訴人則稱：
    兩造婚後生活費大多數皆由被上訴人支付，上訴人會不定期
    詢問錢是否足夠，而再給予被上訴人費用（見本院卷第158
    頁），是就兩造同居、婚後所生共同生活費用之分擔，被上
    訴人以系爭記事本繼續紀錄支用情形，並基於向上訴人請求
    分擔之目的而載明每月支用、結餘，衡情亦無不合，故尚難
    認上訴人所云：系爭記事本如僅為單純流水帳之記載，即無
    須統計餘額、更無可能結餘有負數之情形等情為可採。
　㈡上訴人不得依不當得利法律關係請求被上訴人給付系爭137萬
    1,112元、美金1萬元：
　⒈按主張不當得利請求權存在之當事人，對於不當得利請求權
    之成立要件應負舉證責任，即應證明他方係無法律上之原因
    而受利益，致其受有損害。如受利益人係因其給付而得利時
    ，所謂無法律上之原因，即指其給付欠缺給付之目的，故主
    張該項不當得利請求權存在之當事人，自應舉證證明其欠缺
    給付之目的，始符舉證責任分配之原則（最高法院99年度台
    上字第2019號判決意旨參照）。又不當得利返還請求權之成
    立，須當事人間財產之損益變動，即一方受財產上之利益致
    他方受財產上之損害，係無法律上之原因。在給付型之不當
    得利，關於有無法律上之原因，應視當事人間之給付行為是
    否存在給付目的而定；倘當事人一方基於一定之目的而對他
    方之財產有所增益，其目的在客觀上即為給付行為之原因，
    自非無法律上之原因。而主張該項不當得利請求權存在之當
    事人，應舉證證明該給付欠缺給付之目的（最高法院104年
    度台上字第1832號判決意旨參照）。
  ⒉查上訴人主張被上訴人因其給付而受有系爭137萬1,112元、
    美金1萬元之不當得利，為被上訴人所否認，揆諸前揭說明
    ，自應由上訴人舉證證明上開給付欠缺給付之目的。如前揭
    ㈠所述，上訴人支付如附表1所示款項，係上訴人就家庭生活
    費之負擔、分擔或其他原因所為給付，且兩造亦不爭執未就
    婚後家庭生活費用另行約定，上訴人除附表1所示款項外，
    並無其他家庭生活費支出，被上訴人並以自己之費用分擔家
    庭生活費（見本院卷第192頁），參以系爭記事本非兩造婚
    後生活費支出之全貌等情，足見上訴人不能舉證證明⑴其所
    為給付，已逾民法第1003條之1所定夫妻各依其經濟能力、
    家事勞動或其他情事所應分擔之比例；⑵縱其支出已逾分擔
    比例，超逾負擔比例之金額非出於其他諸多可能原因所為給
    付（詳前揭㈠⒈），自難認其主張給付欠缺目的之事實為真。
    是上訴人泛言：兩造間如不存在委任管理金錢關係，其給付
    即無法律上原因，並據之為不當得利請求，亦非可採。
  ㈢上訴人不得依消費借貸法律關係，請求被上訴人返還系爭95
    萬元：
  ⒈按稱消費借貸者，於當事人間必本於借貸之意思合致，而有
    移轉金錢或其他代替物之所有權於他方之行為，始得當之。
    是以消費借貸，因交付金錢之原因多端，除有金錢之交付外
    ，尚須本於借貸之意思而為交付，方克成立。倘當事人主張
    與他方有消費借貸關係存在者，自應就該借貸意思互相表示
    合致及借款業已交付之事實，均負舉證之責任，其僅證明有
    金錢之交付，未能證明借貸意思表示合致者，仍不能認為有
    該借貸關係存在（最高法院98年度台上字第1045號判決意旨
    參照）。上訴人主張曾於101年8月3日貸予被上訴人95萬元
    （見本院卷第134頁），供其清償房屋貸款，既為被上訴人
    所否認，依上開說明，自應由上訴人就兩造間確有借貸之意
    思表示合致與金錢交付之事實，負舉證之責。
　⒉查上訴人係以系爭記事本內之記錄及被上訴人所有之中國信
    託銀行帳戶交易明細為證（見原審卷一第48頁、卷二第114 
    頁），主張兩造間存有系爭95萬元之消費借貸關係，然被上
    訴人僅於系爭記事本上以粉色筆記載「房貸950,000」之文
    字，未見其他關於借貸或類此註記，無從據以認定即為借款
    之意思，上訴人雖主張被上訴人以粉紅色筆記載均屬向其借
    貸之款項，惟參諸系爭記事本嗣後亦有以同一顏色色筆記載
    「生育津貼19,200、縣府補5,000、捐款10,000」等字（見
    原審卷一第51至52頁），而該生育補助、縣府補助均屬公家
    給與之項目，難認係上訴人借貸被上訴人之款項，是無從以
    前開記載之顏色認係上訴人出於借貸之意所為給付，上訴人
    以筆跡顏色為據主張各筆帳目之用途及意義，尚乏所據。況
    兩造於101年8月3日已結婚，於此之前即同居於被上訴人桃
    園市住處，婚後並繼續同住至105年2月16日（見原審卷一第
    12頁），則上訴人分擔部分房屋貸款，亦核與人情無違，自
    無從單憑匯款紀錄、系爭記事本之記載，遽認兩造出於消費
    借貸之合意而為系爭95萬元之給付、受領。
　⒊從而，上訴人依消費借貸法律關係，請求被上訴人返還系爭9
    5萬元，亦非有據。
六、綜上所述，上訴人依民法第541條、第179條規定，請求被上
    訴人給付系爭137萬1,112元、美金1萬元，依消費借貸法律
    關係，請求被上訴人返還系爭95萬元，並加計如附表「利息
    請求」欄所示利息，難認有據，不應准許。從而原審所為上
    訴人敗訴之判決，並無不合。上訴論旨指摘原判決不當，求
    予廢棄改判，為無理由，應駁回其上訴。
七、本件事證已臻明確，兩造其餘之攻擊或防禦方法及所用之證
    據，經本院斟酌後，認為均不足以影響本判決之結果，爰不
    逐一論列，附此敘明。
八、據上論結，本件上訴為無理由，依民事訴訟法第449條第1項
    、第78條，判決如主文。
中　　華　　民　　國　　109 　年　　6 　　月　　16　　日
                  民事第二十五庭
                      審判長法  官  謝碧莉
                            法  官  林晏如
                            法  官  王本源
正本係照原本作成。
如不服本判決，應於收受送達後20日內向本院提出上訴書狀，其
未表明上訴理由者，應於提出上訴後20日內向本院補提理由書狀
（均須按他造當事人之人數附繕本）上訴時應提出委任律師或具
有律師資格之人之委任狀；委任有律師資格者，另應附具律師資
格證書及釋明委任人與受任人有民事訴訟法第466條之1第1項但
書或第2項（詳附註）所定關係之釋明文書影本。如委任律師提
起上訴者，應一併繳納上訴審裁判費。
中　　華　　民　　國　　109 　年　　6 　　月　　16　　日

  　　　　　　　　　　　　　書記官  黃麒倫
附註：
民事訴訟法第466條之1（第1項、第2項）：
對於第二審判決上訴，上訴人應委任律師為訴訟代理人。但上訴
人或其法定代理人具有律師資格者，不在此限。
上訴人之配偶、三親等內之血親、二親等內之姻親，或上訴人為
法人、中央或地方機關時，其所屬專任人員具有律師資格並經法
院認為適當者，亦得為第三審訴訟代理人。

附表

請求內容 訴訟標的 金額 利息請求 說明 232萬1,112元 委任、不當得利法律關係 130萬元 自105.3.21起至清償日止，按週年利率5%計算之利息。 被上訴人於105.3.17收受催告通知，未依催告於3日內給付。   7萬1,112元 自107.2.9起 至清償日止，按週年利率5%計算之利息。  起訴狀繕本送達翌日（見原審卷一第103頁）  消費借貸 95萬元 自105.4.18起至清償日止，按週年利率5%計算之利息。 被上訴人於105.3.17受領催告，受催告後加計1個月期 間 美金1萬元 委任、不當得利法律關係 美金1萬元 自105.3.21起至清償日止，按週年利率5%計算之利息。 被上訴人於105.3.17收受催告通知，未依催告於3日內給付。